臺北高等行政法院判決
　　　　　　　　　　　　　　　　　　　 94年度簡字第282號
原　　　告　甲○○
被　　　告　臺北市政府工務局
代　表　人　陳威仁（局長）
訴訟代理人　丙○○
　　　　　　乙○○
　　　　　　丁○○
上列當事人間因建築法事件，原告不服臺北市政府中華民國93年
1月9日府訴字第09304106400號訴願決定，提起行政訴訟。本院
判決如下：
　　主  文
原告之訴駁回。
訴訟費用由原告負擔。
　　事  實  及  理  由
一、事實概要：臺北市大同區○○○路221號建築物（下稱系爭
    建物），屬老舊合法建築物，經人檢舉上開路段之建築物有
    傾頹毀壞影響行人安全及妨礙環境衛生之虞，被告所屬建築
    管理處就上開建築物是否為危樓乙事，以民國（下同）92年
    4月3日北市工建使字第09262105300號函請臺北市建築師公
    會於92年4月9日派員會勘結果略以：「．．．二、現況屋頂
    坍塌、牆壁損壞，應請所有權人儘速修繕處理，以維公共安
    全。三、周邊建議先以警示帶警示以維安全。」嗣被告以原
    告所有臺北市大同區○○○路221號建築物影響公共安全，
    乃以92年4月28日北市工建字第09252096200號函通知原告，
    限期於92年5月31日前改善或拆除，逾期依建築法處理。被
    告於92年6月2日派員勘查發現原告逾限仍未改善或拆除，並
    據以審認其未履行維護建築物構造安全之義務，已違反行為
    時建築法第77條第1項規定，乃依行為時同法第91條第1項規
    定，以92年6月5日北市工建字第09252442600號函處原告新
    臺幣（下同）60,000元罰鍰，並限於92年6月30日前自行改
    善並委託專業技師出具安全證明或拆除在案。上開函於92年
    6月11日送達。嗣原告於92年7月10日向被告遞送陳情書，陳
    報業已改善完竣並檢附土木技師龔誌霖出具之安全證明書，
    及請求撤銷罰鍰處分。嗣經被告於92年7月16日現場勘查結
    果，審認原告已依規定改善並委請專業技師出具安全證明，
    乃以92年7月21日北市工建字第09252910700號函同意備查，
    另就請求撤銷罰鍰部分，則以原告因逾期仍未改善而予以否
    准。原告不服上開被告92年6月5日北市工建字第0925244260
    0號函及92年7月21日北市工建字第09252910700號函，提起
    訴願，遭決定駁回，遂提起本件行政訴訟。
二、原告起訴意旨略以：依前述會勘結果略以：「…現況房屋
    坍塌、牆壁損壞…」，及被告92年7月21日北市工建字第092
    52910700號函亦謂「…查該建築物（只剩立面）…」，可證
    系爭建物已無頂蓋，不符建築法第4條所稱之建築物或構造
    物之要件。且該物亦未供公眾或個人使用，是以被告引用建
    築法第77條第1項及第91條第1項規定，課處原告60,000元之
    罰緩應屬於法無據。被告92年4月28日北市工建字第09252
    096200號函限期原告於92年5月31日前改善或拆除，雖經大
    廈管理員即時收受通知，但因原告實際上未居住於送達地點
    ，而在5月底才確實收到，時間上已不及處理，乃面陳被告
    承辦人丙○○後，其僅告知原告如不自行改善則擬由被告所
    屬建築管理處強制拆除，當時並未談及擬課罰緩。且其亦口
    頭同意延長改善期限到6月15日，竟於延長期限未至即科原
    告罰緩，有違信賴保護原則，亦有不當云云。為此請求原處
    分及訴願決定均撤銷。被告答辯則以：系爭建物原為定著
    於土地上具有頂蓋、樑柱、樓地板及牆壁之老式土磚石混合
    造地上2層之房屋，正立面可見地上1層為銜接紅磚人行道，
    面臨道路並留設通行之騎樓，且原設計1樓有拱形門、2樓有
    拱形窗各3座，左右兩側外牆牆壁無棟距分別貼近毗鄰之大
    廈式建築物，由於系爭建物長年荒廢，年久失修，外觀上可
    見內部草木叢生至2樓頂，1樓面臨鄰道路之外側3座拱門則
    以零落木板遮蔽，2樓窗戶玻璃部分脫落，餘搖搖欲墜，整
    體上之舊磚有剝落痕跡，當地住戶及過往民眾反映有礙行人
    安全並有影響市容、衛生之虞，經被告限期改善，惟原告逾
    限遲未改善或拆除，被告審認原告未履行維護構造安全義務
    ，其不作為已違反行為時建築法第77條第1項規定，爰予處
    分，並無違誤。雖原告於同年7月10日來函稱已改善完竣並
    檢附土木技師龔誌霖出具安全證明，惟未附理由請求撤銷罰
    鍰處分，被告自無法照辦。原告如有延期改善之必要，理
    應提出正當理由申請展延，非其所稱已近期滿時洽詢即可，
    尤其，原告改善遲延情節確屬事實，縱其非有延宕之故意，
    而其維修謹慎心思及作為等均屬改善期限展延之正當理由，
    仍應提具相當之證明，佐其所言為真實，供被告參核回覆准
    否其展延，始為正當。況建築法業有處罰明文，故原告主張
    被告僅告知強制拆除而未告知罰鍰致其遭雙重損失，不足採
    據；另原告復稱系爭建築物「已無人使用，且已無構造及設
    備，所有權人何須且何能維護其安全」，純係其個人主觀之
    臆測，殊未明建築法第77條第1項規定之立法旨趣，豈得以
    未供使用、無構造設備，而任令漠視危害公共安全之公益。
    又衡諸本件違反建築法情節，被告所作裁罰未逾比例原則，
    原告於改善後除請求其所提具之土木技師簽證證明備查外，
    並未敘明具體理由即逕併請求撤銷罰鍰，被告實無充分適當
    理由足以作為撤銷之依據。又原告事後自承逾限履行其改善
    義務，其將改善及其改善之結果一併申報，係為履行其於行
    政法即建築法賦予所有權人應作為之義務，惟其先前違反建
    築法第77條第1項規定之情節及逾限改善之情甚明，原告尚
    難以其事後改善為由請求撤銷原處分之罰鍰部分。被告92
    年4月28日北市工建字第09252096200號函敘明同年月9日勘
    查之屋況並「請於同年5月31日前改善或拆除，逾期依建築
    法處理。」語意甚明，原告即有應如期完成改善義務，復按
    其改善之情狀「1樓圓拱重新密封補強完妥，然後再以型鋼
    及鋼板全面封閉2樓立面．．．並附專業土木技師龔先生之
    安全鑑定證明」，改善範圍僅為立面部分酌費時日委託相當
    之人力、物力即可完成，並無嚴重困難之處可言，原告未能
    如期履行改善並報備之積極義務，尚以近改善期洽詢為由而
    邀免責亦不足採。又被告92年4月28日北市工建字第0925209
    6200號函、92年6月5日北市工建字第09252442600號函援例
    所預定改善之期限，給予原告改善為安全狀態或程度之時限
    計達2個月亦符合理、比例及明確之原則，是以上開處分罰
    鍰部分為逾限未完成改善等之懲罰性質，亦為建築法所明定
    之處罰；而原告因改善工程支付之款項係其原應負擔之範疇
    ，非為其所稱之雙重受損之一，上開處分限期改善部分係為
    督促負有改善義務之所有權人戮力以赴，切勿漠視任置，並
    應積極履行其作為之法定義務，得見被告92年6月5日北市工
    建字第09252442600號函罰鍰及限期改善有助行政目的之達
    成，均有其必要性，且為建築法所明定，是以被告之行政作
    為均符法律保留原則。按系爭建築物所有權人未積極履行
    建築法第77條第1項規定之法定行政義務，依法自適用建築
    法第91條第1項規定予以處分。為遏阻系爭建築物繼續影響
    公共安全、市容觀瞻及環境衛生，暨貫徹前揭法律規定並保
    護公益及考量該建築物所呈狀態與嚴重程度，被告依建築法
    第91條第1項規定，按其影響層面及程所為之罰鍰額度，核
    與行政程序法第7條比例原則相符，且為最低限額等語。為
    此，請求駁回原告之訴。
三、按行為時建築法第4條規定：「本法所稱建築物，為定著於
    土地上或地面下具有頂蓋、樑柱或牆壁，供個人或使用之構
    造物或雜項工作物。」第77條第1項規定：「建築物所有權
    人、使用人應維護建築物合法使用與其構造及設備安全。」
    第91條第1項規定：「違反第77條第1項、第3項規定者，處
    建築物所有權人、使用人新臺幣60,000元以上30萬元以下罰
    鍰，並限期改善或補辦手續，逾期仍未改善或補辦手續者得
    連續處罰，並停止其使用。…」。
四、經查：
    (一)系爭建物經被告會勘時，可見其正立面銜接紅磚人行道，
      面臨道路，並留設通行騎樓，且原設計1樓有拱形門、2樓
      有拱形窗各3座，左右兩側外牆牆壁無棟距分別貼近毗鄰
      之大廈式建築物，為一老式土磚石混合建物，惟長年荒廢
      ，年久失修，由拱形窗向內觀察，可見內部草木叢生至2
      樓頂，1樓面臨鄰道路之外側3座拱門則以零落木板遮蔽，
      2樓窗戶玻璃部分脫落，餘搖搖欲墜，此有被告會勘時拍
      攝之照片2張附於原處卷第28頁可稽。又該建物登記為台
      北市○○段○○段214建號，為一土磚石混合造之二層樓建
      物，總面積223.51平方公尺，經原告於53年9月10日以買
      賣為由登記為其所有，此有地籍查詢資料附於原處分卷第
      23─25頁可憑。該建物既係原告所有，原告有權進行任何
      事實上或法律上之處分，自該當於建築法第4條所定義之
      個人使用之構造物，不因其老舊破敗而影響其為建物之性
      質。原告主張建物樓頂已塌陷，已非建物云云，自不可採
      。
    (二)又被告92年4月28日北市工建字第09252096200號限期改善
      之通知，乃於同年月30日合法送達於原告住所，由保全員
      林茂松收受，此亦有送達回執附於原處卷第30頁可稽，原
      告對此亦不爭執。是以，限期改善之意旨已於92年4月28
      日置於原告可得知悉了解之狀態，原告自應受領該通知之
      意思，並受該限期改善或拆除之行政處分之拘束。乃原告
      因個人之事由遷離其向被告陳報之住所，致不及於期限內
      改善或拆除，違反作為義務，被告據以依建築法第91條第
      1項規定科罰，自無違誤。
    (三)嗣原告於92年7月10日申請書，以其已改善並委託土木技
      師出具證書為由，請求被告撤銷該60,000元之罰鍰，核屬
      對該罰鍰處分之不服（不包括限期限改善並出具安全證明
      或拆除部分）。惟查，原告違反被告92年4月28日北市工
      建字第09252096200號限期改善處分所令負之作為義務，
      業已該當於處分要件，此業經敘明於前，自不因其另依被
      告92年6月5日北市工建字第09252442600號函再度限期改
      善處分，進行系爭建物之改善，而有所改變。是以，被告
      請求撤銷該60,000元之罰鍰處分，自屬無據。被告以92
      年7月21日北市工建字第09252910700號函，否准其所請，
      自無不當。
    (四)原告續對被告60,000元罰鍰處分，及被告否准其所為撤銷
      罰鍰處分之公函提出訴願及訴訟，主張其事實上在同年5
      月底方實際上收受被告92年4月28日北市工建字第0925209
      6200號第一次之限期改善處分，因時間不及，而向承辦人
      請求展期獲准延至同年6月15日，詎期限未屆被告即予處
      分，有違信賴原則云云。經查，有關原告主張承辦人丙○
      ○口頭同意展期一節，固據丙○○於本院供明，堪予採信
      。惟所謂「信賴保護原則」必須具備三要件：1.信賴基礎
      ，2.信賴表現，3.信賴值得保護。其中關於信賴基礎即須
      有行政機關之決定存在，本件承辦人自行口頭同意展期，
      未經一定之內部簽核作業而作成，難認係屬行政機關對外
      所為之意思表示，本件應不具行政機關之決定存在。又信
      賴表現係指相對人必須為一定之處置行為，這些處置行為
      包含信賴機關之承諾而為投資行為或其他生活之安排、財
      產之運用等行為。乃原告於92年5月30日向承辦人請求展
      期，已是限期改善處分屆期之前一天，本即無進行改善作
      為之可能，原告縱信賴承辦人之展期處分，也無信賴表現
      可言（即無不進行改善之不作為可言）。再者，展期乃屬
      變更原負擔處分之處分，非屬授益之行政處分，應無信賴
      保護原則之適用。
五、從而，被告因原告違反限期改善之負擔處分，而依建築法第
    91條第1項規定科以罰鍰處分，及嗣後否准原告撤銷該罰鍰
    處分之請求，均於法無違。訴願決定予以維持，亦無不合。
    原告訴請撤銷原處分及訴願決定，為無理由，應予駁回。又
    本件為簡易訴訟事件，爰不經言詞辯論，逕為判決，併予敘
    明。
據上論結，本件原告之訴為無理由，爰依行政訴訟法第98條第3
項前段、第233條第1項、第236條，判決如主文。
中　　華　　民　　國　　94　　年　 　9　　月　 29  　 日
                                第七庭法  官　李　玉　卿
上為正本係照原本作成。
本件以訴訟事件所涉及之法律見解具有原則性者為限，始得於本
判決送達後20日內向本院提出上訴狀並表明上訴理由，如已於本
判決宣示後送達前提起上訴者，應於判決送達後20日內補具上訴
理由（均按他造人數附繕本），且經最高行政法院許可後方得上
訴。
中　　華　　民　　國　　94　　年　　9 　　月　  29　　日
                                      書記官  林  苑  珍
